【裁判字號】    89,上訴,1233
【裁判日期】    890112
【裁判案由】    偽造文書等
【裁判全文】
臺灣高等法院高雄分院刑事判決                  八十九年度上訴字第一二三三號
    上  訴  人
    即  被  告  甲○○
    選任辯護人  孫志鴻
右上訴人因偽造文書等案件，不服臺灣高雄地方法院八十九年度訴字第一二九號，中
華民國八十九年六月二十三日第一審判決（起訴案號：臺灣高雄地方法院檢察署八十
八年度續偵字第二五五號；移送併案：八十八年度偵字第一三一九號）提起上訴，本
院判決如左：
    主  文
原判決撤銷。
甲○○連續行使偽造私文書，足以生損害於公眾及他人，處有期徒刑伍月。如易科罰
金，以佰元折算壹日。
    事  實
一、甲○○曾犯侵占罪，經法院判處有期徒刑六月，緩刑四年，於八十七年六月三日
    確定，詎不知悔改，利用與老榮民乙○○（十七年九月七日生）相處熟識，及為
    乙○○保管屏東恆春郵局帳號０三０七九八之一號存摺及儲戶印章机會，竟基於
    概括之犯意，意圖為自己不法之所有，連續先後於八十七年九月十七日、同月十
    八日，在郵政存簿儲金提款單上分別書立提領新台幣（下同）二萬元、三萬九千
    元，並蓋上乙○○印鑑章，偽造乙○○提款單，嗣先後於八十七年九月十七日及
    同月十八日，持上開偽造提款單及乙○○上開存摺及印章，分別向高雄楠梓郵局
    、高雄三塊厝郵局提領乙○○存款二萬元及三萬九千元，使各該郵局人員陷於錯
    誤而分別交付二萬元、三萬九千元，合計五萬九千元（詳如附表一所示），均足
    以生損害於郵局對客戶存款管理之正確性及乙○○。
二、案經高雄市政府警察局三民第二分局報請臺灣高雄地方法院檢察署檢察官自動檢
    舉偵查起訴及乙○○提出告訴由同署檢察官偵查後移送併辦。
    理  由
一、訊據上訴人即被告甲○○（下稱被告）否認右揭犯行，辯稱：我是經乙○○同意
    ，由乙○○陪同去郵局領錢的云云。惟查：被告自警訊、偵查、原審及本院審理
    中，均坦承有保管告訴人乙○○屏東恆春郵局帳號０三０七九八之一號存摺及儲
    戶印章，迄今未還，核與告訴人乙○○指訴情節相符，足認告訴人上開郵局存摺
    及印章曾由被告保管執有；又被告於本院中坦承卷附（偵字第二八七八０號卷第
    三五、三六頁）郵儲存戶乙○○八十七年九月十七日及同月十八日郵政存簿儲金
    提款單，提領二萬元及三萬九千元提款單上文字係其本人書寫等語（見本院卷第
    九五頁），再上開二提款單係分別向高雄楠梓郵局、高雄三塊厝郵局提領乙○○
    存款二萬元及三萬九千元一事，有台灣南區郵政管理局函二紙卷附足憑（見本院
    卷第九十、九一頁），而被告原住高雄市○○○路一五六號七樓之七，嗣搬至高
    雄市○○路七九巷七號，與告訴人原住高雄市○○街一九一號十二樓之四，目前
    遷居燕巢鄉○○路一號仁愛之家，為被告及告訴人雙方供明，並有渠等住居所載
    明在卷可按，被告及告訴人雙方並未同處，且告訴人年邁行動稍有不便，告訴人
    何能隨時偕同被告前往不同郵局提款？況告訴人在台灣銀行存款於八十七年八月
    二十六日前已遭被告借得二百餘萬元一空，告訴人已無其餘存款，豈有再將郵儲
    勝餘老本出借之理？告訴人堅稱未同意亦未陪同被告提領上開二筆郵儲存款，應
    符常情可採，被告所辯要係卸責之詞，自非可採，事證明確，被告右揭犯行應堪
    認定。至告訴人於偵查中雖有稱領錢時其有簽名等語，應係指被告向臺灣銀行領
    取告訴人在台銀存款時，其有在取款單背面簽名，而本件被告向郵局擅自提領告
    訴人存款，按規定僅需印鑑相符又有存摺即可提款，並無規定存戶需親自簽名，
    且卷附本件郵局取款單並無告訴人簽名，有提款單二紙在卷足稽（見偵查二八七
    八八０號卷第三五、三六頁），是告訴人上開陳述，不足做為被告領取該二筆郵
    儲有經過告訴人同意之證據，又被告坦承有前往上開郵局提款，而本院函詢上開
    郵局何人提款，均稱錄影帶已過保存期限二個月無法查明，有郵局來函足稽，該
    郵局函亦無從作為被告有利之證明，附此說明。
二、核被告所為係犯刑法第二百十六條、第二百十條之行使偽造私文書罪及刑法第三
    百三十九條第一項之詐欺取財罪。被告盜用印文為偽造私文書行為之一部，其偽
    造私文書後進而行使，其偽造行為為行使行為吸收，均不另論罪。又被告先後二
    次分別行使偽造私文書行為及詐欺取財犯行，時間緊接，所犯罪名分別相同，顯
    係分別基於概括之犯意為之，應分別依連續犯之規定各論以行使偽造私文書一罪
    及詐欺取財一罪。被告所犯行使偽造私文書及詐欺取財罪有方法結果之牽連關係
    ，應依刑法第五十五條規定從一重論以連續行使偽造私文書罪處斷。
三、原審予以被告論罪科刑，固非無見，惟查被告另涉盜領台灣銀行屏東分行存款即
    附表二編號一至九部分，經查犯罪尚屬不能證明（理由詳後述），原判決認被告
    此部份構成犯罪，自有未合。被告上訴意旨，否認犯罪，固無足取，然原審此部
    分既有上述可議，自應由本院將原判決撤銷改判。審酌被告甲○○犯罪之動機、
    目的，詐領告訴人現款五萬九千元，造成告訴人生活困頓，迄今尚未與告訴人達
    成實質上和解，及犯後態度等一切情狀，爰量處如主文第二項所示之刑。被告行
    為後，刑法第四十一條易科罰金條件已有修正放寬，並經總統於九十年一月十日
    公佈，依刑法第二條第一項前段，本件易科罰金，自應適用新法，並諭知易科罰
    金之折算標準。
四、公訴意旨另以：被告甲○○利用為李敬恆保管台灣銀行屏東分行，帳號0000
    00000000號、00000000000號存摺之機會，竟生為自己不法
    所有之意圖並基於概括犯意，自八十七年七月二十七日至八十七年九月三十日，
    冒李敬恆之名義，偽填台灣銀行取款憑條，盜蓋李敬恆之印鑑章，先後向台灣銀
    行屏東分行冒領李敬恆存款，致台灣銀行屏東分行因而陷於錯誤而交付共計新台
    幣一百六十五萬五千一百四十三元，詳如附表二編號一至九所示，嗣為李敬恆發
    覺，雙方達成和解，甲○○願按月歸還，惟並未履行，至李敬恆始知受騙。因認
    被告另涉行使偽造私文書及詐欺取財罪嫌云云。本件公訴人認被告涉有此部份罪
    嫌，係以告訴人之指訴，台灣銀行屏東分行函附帳號000000000000
    及000000000000號提款記錄一份、台灣銀行取款憑條七份，為其主
    要論據，訊據被告甲○○矢口否認此部份犯行，辯稱：向台銀另款乙○○均有同
    意，且由乙○○陪同才去領錢等語。經查：
（一）按認定犯意事實，應依證據，無證據不得推定其犯罪事實，刑事訴訟法第一百
      五十四條定有明文，復按事實之認定，應憑證據如未發現相當證據，或證據不
      足以證明，自不能以推測或擬制之方法，以為裁判基礎（最高法院四十年台上
      字第八六號判例參照）。次按告訴人之告訴，本以使被告受刑事追訴為目的，
      故其陳述是否與事實相符，自應調查其他證據，以資審認（最高法院五十二年
      台上字第一三００號判例決參照）。
（二）告訴人乙○○為台灣銀行屏東分行優惠存款戶，該存款係屬定期存款，若存戶
      有需要用款時，可憑印鑑就本金九成範圍內辦理質借，倘存戶提領款項係屬質
      借時，基於善意該行會提醒存戶，並請其於取款條背面簽名一事，有臺灣銀行
      屏東分行函一紙卷附足按（見本院卷第六三頁），而附表編號三、四、五、八
      、九號分別提領一萬四千三百四十元、一萬四千七百零一元、三千一百五十六
      元、九千五百四十三元及一萬三千四百零三元等五筆提款，係因存戶乙○○動
      用到本金部分借支，該部分利息由台銀主動自乙○○帳戶扣除利息，故無取款
      條一事，為證人即台銀屏東分行本件承辦職員林信宏於本院中結證明確（見本
      院卷第八二頁），則被告對附表三、四、五、八、九號五筆提款，應無偽造文
      書及詐欺可言。另附表編號一、二、六、七號即八十七年七月二十七日提領八
      十萬元、八十七年八月六日提領六十萬元、八十七年八月六日提領二十萬元、
      八十七年八月二十六日提領三十萬元，該四張取款憑條之背面均有乙○○之簽
      名，有該等提款單正背面影本卷附足證（見本院卷第四三至四八頁），告訴人
      對上開乙○○簽名真正不爭執，而據證人即承辦本件提款之台灣銀行屏東分行
      行員林信宏於本院到庭證述：「我的印象中都是由乙○○本人帶一個小姐去領
      的，名字也是他當場簽的。」、「（是否有先簽名，再提款的情形？）有的，
      但只要有動到本金，我一定會核對是否是本人。本案我確定他都有帶一個女人
      去提領的。」等語（見本院卷第八三、八四頁），參以告訴人對另紙八十七年
      七月十六日提領之五十萬元，係由其親自陪同告訴人向台銀提款，因動用到本
      金，有在取款單背面親自簽名一事，為其自承，並有該取款單影本卷附足憑（
      見本院卷第四六頁），經核與前開附表編號一、二、六、七號四筆取款單背面
      乙○○之簽名相同，雖告訴人指稱，係被告要依先在空白取款單背面簽名，被
      告擅自使用云云，然證人林信宏於本院中已結證：只要有動到本金，我一定會
      核對是否是本人，本案我確定告訴人都有帶一個女人來提款等語，已如前述，
      是告訴人指訴即非可採，足證本件附表一、二、六、七取款憑條背面告訴人之
      簽名，應係告訴人親自為之，顯見告訴人有同意被告領取該四筆款項，被告並
      無冒名領取，自與詐欺及行使偽造私文書之構成要件不相符，此部份被告犯罪
      ，尚屬不能證明，因公訴人認被告此部分與前開論罪科刑部分，具有連續犯之
      裁判上一罪關係，故不另為被告無罪之諭知，併此敘明。
據上論結，應依刑事訴訟法第三百六十九條第一項前段、第三百六十四條、第二百九
十九條第一項前段，刑法第五十六條、第二百十六條、第二百十條、第三百三十九條
第一項、第五十五條、第二條第一項前段、修正後刑法第四十一條第一項，罰金罰鍰
高標準條例第一條前段、第二條，判決如主文。
本案經檢察官林炎昇到庭執行職務。
中      華      民      國    八十九    年      一      月     十二     日
                              臺灣高等法院高雄分院刑事第八庭
                                  審判長法官  郭雅美
                                        法官  張盛喜
                                        法官  莊飛宗
右正本證明與原本無異。
如不服本判決，應於判決送達後十日內向本院提出上訴狀，其未述理由者並應於提
出上訴狀後十日內向本院補提理由書（應附繕本)。
                                      書記官  張宗芳
中      華      民      國    八十九    年      一      月     十六     日
附錄：本判決論罪科刑法條全文
刑法第三百三十九條第一項：
意圖為自己或第三人不法之所有，以詐術使人將本人或第三人之物交付者，處五年以
下有期徒刑、拘役或科或併科一千元以下罰金。
附表一：
┌──┬─────────┬──────┬────────┬─────┐
│編號│日            期  │金額        │帳號            │銀行名稱  │
├──┼─────────┼──────┼────────┼─────┤
│一  │八十七年九月十七日│二萬元      │00000000│楠梓郵局  │
├──┼─────────┼──────┼────────┼─────┤
│二  │八十七年九月十八日│三萬九千元  │同上            │三塊厝郵局│
├──┴─────────┴──────┴────────┴─────┤
│共計五萬九千元                                                      │
└──────────────────────────────────┘
附表二：
┌──┬─────────┬────┬────────────┬────┐
│編號│日            期  │金額    │帳號                    │銀行名稱│
├──┼─────────┼────┼────────────┼────┤
│一  │八十七年七月二十七│八十萬元│000000000000│臺灣銀行│
│    │日                │        │                        │        │
├──┼─────────┼────┼────────────┼────┤
│二  │八十七年八月六日  │三十萬元│同上                    │同上    │
├──┼─────────┼────┼────────────┼────┤
│三  │八十七年八月三十一│一萬四千│同上                    │同上    │
│    │日                │三百四十│                        │        │
│    │                  │元      │                        │        │
├──┼─────────┼────┼────────────┼────┤
│四  │八十七年九月三十日│一萬四千│同上                    │同上    │
│    │                  │七百零一│                        │        │
│    │                  │元      │                        │        │
├──┼─────────┼────┼────────────┼────┤
│五  │八十七年七月三十一│三千一百│000000000000│台灣銀行│
│    │日                │五十六元│                        │        │
├──┼─────────┼────┼────────────┼────┤
│六 │八十七年八月六日  │二十萬元│同上                    │同上    │
├──┼─────────┼────┼────────────┼────┤
│七  │八十七年八月二十六│三十萬元│同上                    │同上    │
│    │日                │        │                        │        │
├──┼─────────┼────┼────────────┼────┤
│八  │八十七年八月三十一│九千五百│同上                    │同上    │
│    │日                │四十三元│                        │        │
├──┼─────────┼────┼────────────┼────┤
│九  │八十七年九月三十日│一萬三千│同上                    │同上    │
│    │                  │四百零三│                        │        │
│    │                  │元      │                        │        │
└──┴─────────┴────┴────────────┴────┘
                                                                    Ａ


司法院資訊處製作；財團法人民間司法改革基金會備份。
